【裁判字號】    96,重上更(一),44
【裁判日期】    990302
【裁判案由】    給付買賣價金等
【裁判全文】
臺灣高等法院民事判決              96年度重上更(一)字第44號
上  訴  人  僑果實業股份有限公司
法定代理人  丙○○
訴訟代理人  方智雄律師
            陳福寧律師
            丁○○
上  訴  人  甲山林廣告股份有限公司
法定代理人  乙○○
上  訴  人  甲○○
共      同
訴訟代理人  陳志偉律師
複  代理人  凌見臣律師
上列當事人間給付買賣價金等事件，兩造對於中華民國94年6月3
0日臺灣臺北地方法院92年度重訴字第1454號第一審判決各自提
起上訴，經最高法院發回更審，本院於99年2月23日言詞辯論終
結，判決如下：
    主      文
原判決關於駁回僑果實業股份有限公司後開第二項之訴部分，及
該部分假執行之聲請，暨訴訟費用之裁判，均廢棄。
甲山林廣告股份有限公司、甲○○應再連帶給付僑果實業股份有
限公司新臺幣拾伍萬伍仟元，及自民國九十二年八月二十六日
起至清償日止，按週年利率百分之五計算之利息。
僑果實業股份有限公司其餘上訴及甲山林廣告股份有限公司、甲
○○上訴均駁回。
第一、二審及發回前第三審訴訟費用由甲山林廣告股份有限公司
、甲○○連帶負擔十分之九，餘由僑果實業股份有限公司負擔。
本判決命甲山林廣告股份有限公司、甲○○連帶給付部分，於僑
果實業股份有限公司以新臺幣壹拾壹萬捌仟元供擔保後，得假執
行；但甲山林廣告股份有限公司、甲○○於假執行程序實施前以
新臺幣拾伍萬伍仟元為僑果實業股份有限公司預供擔保，得免
為假執行。
    事實及理由
一、上訴人僑果實業股份有限公司（下稱僑果公司）主張：其投
    資興建地上10樓、地下3樓「合江超級市場」之住商大樓（
    下稱系爭大樓），於民國83年8月4日委託上訴人甲山林廣告
    股份有限公司（下稱甲山林公司）辦理系爭大樓之房屋銷售
    企畫等業務，簽有委託銷售企劃合約書（下稱系爭合約），
    並由上訴人甲○○擔任連帶保證人。另僑果公司為前項委託
    之同時，將系爭大樓地下一樓商場建物(以下簡稱系爭建物)
    二分之一約163.88坪，以每坪新台幣（下同）26萬2,500元
    出售予甲山林公司，雙方另訂有房屋預定買賣契約書（以下
    稱預定買賣契約書），並由甲山林公司將之出售後，僑果公
    司同意換約並變更由成交之承買戶逕行與僑果公司簽訂買賣
    契約。嗣甲山林公司將系爭建物全部出售（含其所購買之上
    開建物部分），惟其中有如附表21承買戶（以下簡稱系爭21
    承買戶）遭僑果公司解約，總面積計124.06坪，依系爭合約
    第13條第3項第3款之約定（以下簡稱13條第3項第3款），甲
    山林公司應承受系爭21承買戶對僑果公司二分之一之權利義
    務即62.03坪，則甲山林公司自應依前揭約定及預定買賣契
    約書第3條約定給付僑果公司買賣價金計1,628萬2,875元（6
    2.03坪×262,500元＝16,282,875元），扣除僑果公司因承
    買戶違約沒收金額之二分之一即459萬元（9,180,000元X1/2
    =4,590,000），甲山林公司與甲○○應連帶給付僑果公司1,
    169萬2,875元本息。原審判命甲山林公司及甲○○應連帶給
    付僑果公司1,033萬2,875元及其法定遲延利息，而駁回僑果
    公司其餘之訴。兩造對於敗訴部分均各自聲明不服提起上訴
    ，經本院更審前判決廢棄原判決，並駁回僑果公司之上訴。
    僑果公司聲明不服提起第三審上訴，經最高法院發回本院更
    審。上訴聲明：(一)原判決關於駁回僑果公司後開第二項之訴
    部分廢棄。(二)上廢棄部分，甲山林公司及甲○○應再連帶給
    付僑果公司136萬元，及自92年8月26日起至清償日止，按週
    年利率百分之五計算之利息。(三)願供擔保請准宣告假執行。
    對甲山林公司、甲○○之上訴，答辯聲明：上訴駁回。
二、上訴人甲山林公司、甲○○則以：系爭合約第13條第3項第3
    款約定承買戶有「中途發生違約並取消合約」時，甲山林公
    司應無條件承受客戶對僑果公司之權利義務。惟僑果公司及
    甲山林公司嗣為解決承買戶於甲山林公司承攬期限內發生退
    屋或退票等解約情事時，乃另立補充協議第1條增列說明第6
    條第1項1-1 (以下簡稱補充協議），約定承買戶於「地下室
    完工收款前」有違約時，即由甲山林公司承受承買戶之權利
    義務。故補充協議已取代第13條第3項第3款之約定。而系爭
    21承買戶之解約時點無一發生在地下室完工收款前，則依補
    充協議約定，甲山林公司自無承購之理。又縱認本件有第13
    條第3項第3款之適用，惟僑果公司與系爭21承買戶解除契約
    ，與「中途發生違約並取消合約」之情形不符，且僑果公司
    與系爭21承買戶解約時，並未通知甲山林公司，更未徵得甲
    山林公司之同意，則因解約所受之不利益，自應由僑果公司
    自行承擔。另本件係預售屋買賣，其付款方式分為工程期款
    及貸款，甲山林公司如應承受系爭21承買戶對僑果公司之權
    利義務，甲山林公司依所承受之買賣契約亦應享有分期付款
    及申辦貸款之權利。況系爭大樓有室內面積不足、漏水、商
    場部分未依約成立管理公司，且擅將原規劃為美食街之地下
    一樓分成二部分出租予他人作為撞球館及餐廳使用，無法點
    交予甲山林公司管理使用，甲山林公司自得行使同時履行抗
    辯權而拒絕付款。又僑果公司迄未將建物所有權移轉登記予
    甲山林公司，且未辦理國有基地租賃之換約手續，原判決置
    上開對待給付於不顧，顯非適法等語，資為抗辯。上訴聲明
    ：(一)原判決不利於甲山林公司及甲○○部分廢棄。(二)上廢棄
    部分，僑果公司在第一審之訴及假執行之聲請均駁回。對僑
    果公司之上訴，答辯聲明：上訴駁回。如受不利判決，願供
    擔保請准免假執行宣告。
三、兩造不爭執之事實 (見本院96年度更(一)字第44號卷【以下簡
    稱本院更(一)卷】第9頁反面)：
  (一)僑果公司投資興建系爭大樓，於83年8月4日委託甲山林公司
    辦理系爭大樓之房屋銷售企畫等業務，並簽訂系爭合約，由
    甲○○擔任連帶保證人，僑果公司依系爭合約第2條第2項之
    約定，以每坪26萬2,500元出售系爭建物二分之一予甲山林
    公司，且約定甲山林公司所買受之上開建物出售後，雙方同
    意換約變更名義即由成交承買戶逕行與僑果公司簽訂買賣契
    約等情，有委託銷售企劃合約書、房屋預定買賣契約書等為
    證（見原審卷(一)第4頁至第11頁）。
  (二)僑果公司與甲山林公司於簽訂系爭合約後，復簽訂協議書載
    明：「立協議書人僑果實業股份有限公司（以下簡稱甲方）
    ，甲山林廣告股份有限公司（以下簡稱乙方），雙方經協議
    同意有關台北市合江市場代銷企劃合約書，增列說明條款如
    后：一增列說明第6條第1項條款1-1，條款內容：『乙方於
    前項承攬期限外，截至本市場地下室完工收款前，凡本約承
    購戶有退屋或退票等解約情事發生時，乙方同意以扣除沒收
    款後之實際銷售額向甲方承購房屋，例如承購戶繳款至10%
    時，發生退屋或退票解約情事時，乙方以實際銷售額90%向
    甲方承購房屋；承購戶繳款至12%時，發生退屋或退款解約
    情事時，乙方以實際銷售額88%向甲方承購房屋。』二除前
    項條文加列於本約外，餘條文仍依甲、乙雙方約定事項生效
    。三甲乙雙方同意此協議視為代銷企劃合約之一部份」等語
    ，而該協議書所稱「代銷企劃合約書」即為系爭合約，有協
    議書附卷可稽（見本院上字卷第75頁）。
四、僑果公司主張甲山林公司依系爭合約約定將系爭建物全部出
    售後，因系爭21承買戶遭僑果公司解約，依系爭合約第13條
    第3項第3款之約定，甲山林公司應承受系爭21承買戶對僑果
    公司二分之一之權利義務，則甲山林公司應依第13條第3項
    第3款約定、房屋預定買賣契約書第3條約定給付21承買戶建
    物二分之一之價金等語。甲山林公司及甲○○則以系爭21承
    買戶之解約時點無一發生在地下室完工收款前，依補充協議
    ，甲山林公司自無承購之理，僑果公司請求甲山林公司給付
    買賣價金即屬無據等語。查：
  (一)補充協議是否取代第13條第3項第3款約定？
  1.按解釋當事人所立書據之真意，以當時之事實及其他一切證
    據資料為其判斷之標準，不能拘泥字面或截取書據中一二語
    ，任意推解致失真意（最高法院19年上字第28號判例要旨參
    照）。
  2.系爭合約第6條關於僑果公司應付甲山林公司銷售企劃費用
    部分，第1項載明：「計算方式：以銷售總底價5%計算 (惟
    乙【按指甲山林公司】方願意，如銷售率未達50%時，僅按
    總底4%計算），訂戶需完成簽約，並繳款至單戶銷售額金額
    10%時，乙方可檢具發票（含營業稅）請領銷售企劃費用。
    另承攬期限內乙方應保證本約訂購戶絕無退屋或退票等解約
    情事發生，倘因乙方因素致有上開情事發生，乙方同意無條
    件退還該戶已請領之銷售企劃費用，若不退還，甲方（指僑
    果公司）有權依法追訴」等語（見原審卷第5頁）。系爭合
    約第13條係就第2條第2項約定僑果公司出售系爭建物應有部
    分二分之一予甲山林公司所為之特別約定，於第3項記載：
    「上項對外銷售額之總金額各二分之一分別由雙方認列銷售
    額，即甲方除前已售於乙方之二分之一商場外，外加上開對
    外銷售認列之銷售額，而乙方於本案銷售完畢暨全部客戶繳
    畢簽約款時，得於下列方式處理原雙方買賣契約：(1)客戶名
    義變更：乙方於將上開對外銷售之二分之一銷售額依平均實
    售單價換算為坪數後，甲方同意乙方以上述坪數為限部分辦
    理換約，即由成交客戶逕行與甲方簽訂買賣契約，有關一切
    稅費等均由乙方負擔，與甲方無涉。……(3)（即13條第3項
    第3款）如上開乙方已變更客戶名義中途發生違約並取消合
    約時，乙方願無條件承受該客戶對甲方之所有權利義務」等
    語。而依補充協議第1條則記載：「增列說明第6條第1項條
    款1-1 ，內容『乙方於前項承攬期限外，截至本市場地下室
    完工收款前，凡本約承購戶有退屋或退票等解約情事發生時
    ，乙方同意以扣除沒收款後之實際銷售額向甲方承購房屋，
    例如承購戶繳款至10%時，發生退屋或退票解約情事時，乙
    方以實際銷售額90%向甲方承購房屋；承購戶繳款至88%時，
    發生退屋或退款解約情事時，乙方以實際銷售額88%向甲方
    承購房屋』」。故補充協議既已載明係增列說明系爭合約第
    「第6條第1項條款」部分，而未敘明係為增列第13條第3項
    第3款之事項，揆諸前揭說明，補充協議顯係補充系爭合約
    第6條第1項之約定至明。參酌系爭合約第6條第1項乃有關銷
    售企劃費用如何計算、請領，以及承買戶發生退屋退票解約
    情事時應如何退還銷售企劃費用之約定。即承買戶若有發生
    退屋或退票解約情事，原依系爭合約第6條第1項約定，僑果
    公司應無條件退還該戶已請領之企劃費用，但依補充協議則
    約定由甲山林公司以扣除沒收款之實際銷售額向僑果公司承
    購房屋，亦即毋庸退還該部分已請領之企劃費。而第13條第
    3項第3款僅約定甲山林公司向僑果公司買受系爭建物二分之
    一部分，經僑果公司逕行與承買戶簽約後，若承買戶發生違
    約並解除契約情事時，如何處理之問題（最高法院發回意旨
    參照）。顯見補充協議亦僅在補充系爭合約第6條第1項之約
    定，並無取代系爭合約第13條第3項第3款之意旨至明。甲山
    林公司、甲○○抗辯稱補充協議已取代13條第3項第3款云云
    ，顯不足採。
  3.另依系爭合約第2條第2項約定，僑果公司將系爭建物應有部
    分二分之一，以每坪26萬2,500元讓售與甲山林公司。惟依
    系爭合約第13條第2項約定甲山林公司係就系爭建物全部對
    外銷售，並約定僑果公司與甲山林公司各就銷售部分有二分
    之一權利。且甲山林公司銷售予承買戶時，依系爭合約第13
    條第3項第1款約定，僑果公司有為客戶名義變更之義務，由
    承買戶逕行與僑果公司簽訂買賣契約。亦即僑果公司出售系
    爭建物應有部分二分之一予甲山林公司後，甲山林公司代銷
    系爭建物出售時，原出售予甲山林公司應有部分二分之一即
    逕由僑果公司與承買戶簽訂買賣契約。其意謂僑果公司出售
    系爭建物二分之一予甲山林公司，其中分戶出售予承買戶部
    分，其應有部分二分一係僑果公司所出售，另二分之一原係
    甲山林公司向僑果公司買受部分，已更改為由客戶與僑果公
    司訂立買賣契約，僅甲山林公司銷售此部分價差利益即每坪
    超過26萬2,500元，仍分歸予甲山林公司，此觀甲山林公司
    於83年11月2日向僑果公司請領銷售告企劃報酬時，併請求
    僑果公司給付其銷售系爭建物每坪超過26萬2,500元應有部
    分二分之一之價差1,060萬1,500元至明，有甲山林公司請款
    說明NO：第一次請款單在卷可憑（見本院更(一)卷第18頁)。
    故倘系爭建物出售予承買戶後，承買戶有違約情事而遭僑果
    公司解約時，甲山林公司依13條第3項第3款約定願無條件承
    受該客戶對甲方所有權利義務。則承買戶有違約而遭僑果公
    司解約時，甲山林公司即應承受該承買戶二分之一之權利義
    務，顯係就該承買戶契約之更改部分附有「取消合約」（此
    係解除契約之意，詳后述）之解除條件，於「取消合約」解
    除條件成就時，該承買戶應有部分二分之一，仍應由甲山林
    公司買受。甲山林公司、甲○○抗辯稱系爭合約約定就其銷
    售予承買戶部分，由僑果公司與承買戶逕行訂約係委任關係
    云云，不足為採。因此，倘補充協議若係替代13條第3項第3
    款，而將承買戶「取消合約」之時點限縮在補充協議所約定
    「承攬期限外，截至本市場地下室完工收款前」者，則承買
    戶於系爭建物地下室完工後而經僑果公司取消合約時，甲山
    林公司反而不負原約定承買該應有部分二分之一之義務，而
    全部分歸於僑果公司承受，顯與系爭合約之真意不符，且非
    事理之平。徵諸系爭合約13條第3項第4款約定「倘本銷售案
    結案後，雙方未售出部分，其位置由雙方協議分配」等語。
    所謂「雙方未售出部分」，自應包含前款承買戶訂約後而遭
    解約之情形，益證承買戶在銷售案結案後若有違約而遭解約
    ，甲山林公司買受承買戶二分一義務，未有時點限制至明。
    甲山林公司、甲○○抗辯稱補充協議已取代13條第3項第3款
    約定，將其承受系爭建物權利義務之時點限縮在「承攬期限
    外，截至本市場地下室完工收款前」云云，不足採信。
  4.至13條第3項第3款約定雖敘明「中途發生違約並取消合約時
    」，所謂「取消合約」之正確法律用語乃指「解除契約」之
    意，則僑果公司與承買戶所訂買賣契約經解除而不存在，即
    僑果公司與甲山林公司就承買戶部分二分之一契約更改之解
    除條件已成就，原債之更改部分已失其效力，回復由甲山林
    公司向僑果公司買受該出售系爭建物之應有部分二分之一。
    甲山林公司、甲○○拘泥於文字解讀取消非解除契約云云，
    不足為採。另13條第3項第3款雖約定「乙方願無條件承受該
    客戶對甲方所有權利義務」等語，惟僑果公司與客戶所訂立
    之買賣契約經僑果公司解除後已失其效力，則13條第3項第3
    款所謂甲山林公司無條件承受該客戶對僑果公司所有權利義
    務，自應指承受客戶解除契約後對僑果公司之權利義務而言
    。
  (二)系爭21承買戶是否有違約，並經僑果公司沒收如附表所示沒
    收款項？
  1.僑果公司主張系爭21承買戶未繳足價金之違約，已經僑果公
    司解除契約在案，業據提出解除買賣契約及存證信函為證（
    見原審卷第34頁至第72頁）。甲山林公司、甲○○對附表編
    號第3、4、5、9、13、14、18、19、20、21以外之承買戶（
    以下簡稱10承買戶）未繳足價金不爭執（見本院更(一)卷(一)第
    182頁反面）。另抗辯稱上揭10承買戶已履約完畢，並據提
    出電子謄本為證（見本院卷(一)第84頁至第91頁）。惟甲山林
    公司、甲○○就該10承買戶之產權登記已由承買戶名義過戶
    返還予僑果公司所有等情，嗣已不爭執（見本院更(一)卷(一)第
    182頁），且經本院函詢萬泰銀行松江分行該10承買戶申辦
    貸款結果：該承買戶向僑果公司承購後，於85年12月16日辦
    理買賣移轉後由承買戶以個人名義向萬泰銀行松江分行申貸
    放款，並辦理對保及設定抵押權登記完妥，因事後僑果公司
    與該承買戶發生買賣糾紛，故萬泰銀行松江分行未辦理撥款
    ，並由僑果公司購回該不動產後，辦理塗銷抵押權登記，有
    萬泰銀行松江分行96年11月8日泰松江第00000000003號函在
    卷可憑（見本院更(一)卷(一)第227頁）。故甲山林公司、甲○
    ○抗辯上揭10戶已履約完畢，不足採憑。因此，系爭21戶之
    所有權迄今既未移轉予承買戶，足證該承買戶與僑果公司間
    所訂買賣契約起有爭執而未繳足價金，否則承買戶豈有容任
    產權仍登記在僑果公司名下。故僑果公司主張系爭21承買戶
    有違約而未繳足價金，應可採信。
  2.又僑果公司就系爭21承買戶因違約未繳足價金，而沒收如附
    表所示之價金，業據提出統一發票、折讓單、解除買賣契約
    書、協議書、存證信函、回執等件為證（見原審卷第235頁
    至第398頁），而該折讓單中亦經僑果公司申報為進項稅額
    ，並有財政部台北市國稅局中南稽徵所96年9月4日財北國稅
    中南營業二字第0960215369號函附該營業稅申報進銷項憑證
    及申報資料在卷可憑（見本院更(一)卷(一)第146頁至第165頁）
    。益證僑果公司主張系爭21承買戶違約未繳足價金，堪信為
    真。甲山林公司、甲○○抗辯稱系爭21承買戶未有違約之情
    事，不足為採。
  3.甲山林公司、甲○○雖另抗辯：系爭21承買戶解約之存證信
    函並未有回執，故僑果公司解約不合法云云。然系爭承買戶
    與僑果公司間買賣契約成立於83年間，迄今已事隔多年，依
    常情判斷，若其等未合法收受解約之存證信函，不可能於85
    年至86間（即系爭建物交屋期間）同意由僑果公司沒收已繳
    納價金作為懲罰性違約金，亦無可能置令系爭21戶房地產權
    仍登記於僑果公司名下，而未請求僑果公司返還價金抑或交
    付買賣標的？況僑果公司係以每坪26萬2,500元出售系爭建
    物應有部分二分之一予甲山林公司，而依系爭合約第13條第
    2項約定，僑果公司委託甲山林公司代銷系爭建物之底價為3
    0萬元以上，倘系爭21承買戶已如實履約，僑果公司亦已如
    約取得該部分價金，對於僑果公司而言，並無不利之處，僑
    果公司要無以26萬2,500元之低價請求甲山林公司買受系爭
    建物之必要。甲山林公司、甲○○執部分解除契約存證信函
    未有回執為由，否認僑果公司就系爭21承買戶已解除買賣契
    約云云，自無可取。
  4.甲山林公司、甲○○另抗辯稱：僑果公司與系爭承買戶解約
    時，並未告知且未經伊同意，僑果公司提起本訴，為無理由
    云云。但僑果公司委託甲山林公司出售系爭建物，其中應有
    部分二分之一原係由甲山林公司向僑果公司買受部分，更改
    由承買戶與僑果公司逕行訂約，因此甲山林公司原向僑果公
    司買受系爭建物應有部分二分之一，就出售部分既已更改為
    客戶與僑果公司訂約，甲山林公司就該部分契約之權義關係
    已消滅，則就更改後契約之解除權人自歸屬契約當事人即僑
    果公司、承買戶。觀諸系爭合約第13條第3項第2款約定，雙
    方僅約定系爭承買戶「有中途違約並取消合約」時，甲山林
    公司即需無條件承受該承買戶對於僑果公司解約後之權義（
    見本院卷(一)第6頁反面），並無約定僑果公司解除契約需通
    知甲山林公司、甲○○，或經其同意之相關規定。則僑果公
    司因系爭承買戶違約而解除契約，自無事前通知甲山林公司
    、甲○○且需經其同意之義務。甲山林公司、甲○○抗辯稱
    系爭合約約定由僑果公司逕行與承買戶訂約，係委任關係，
    故僑果公司與系爭承買戶解約時，並未告知且未經伊同意，
    僑果公司提起本訴，為無理由云云，亦無足取。
  (三)甲山林公司得扣減承買戶之違約金為何？
  1.依13條第3項第3款約定：「如上開乙方變更客戶名義中途發
    生違約並取銷合約時，乙方願無條件承受該客戶對甲方之所
    有權利義務」，即甲山林公司、僑果公司各出售系爭建物應
    有部分二分之一，經更改為僑果公司與承買戶簽約部分，若
    承買戶中途發生違約並經僑果公司解除契約，則契約更改之
    解除條件已成就，契約更改既失其效力，回復甲山林公司以
    每坪26萬2,500元之價格向僑果公司買受系爭建物應有部分
    二分之一，並承受該承買戶解除契約後之權利義務，已如前
    述。而本件系爭大樓已經甲山林公司售罄，此為甲山林公司
    、甲○○所不爭。茲其中系爭21戶承買戶有中途違約之情事
    ，且經僑果公司解除契約在案，則僑果公司依前揭約定請求
    甲山林公司以每坪26萬2,500元買受系爭21戶應有部分二分
    之一，自屬有據。甲山林公司、甲○○抗辯稱13條第3項第3
    款約定承買戶中途發生違約，甲山林公司須承受承買戶之義
    務，已為補充協議約定客戶至地下室完工收款前有違約之情
    形所取代，而系爭21承買戶均係在地下室完工收款後始發生
    違約，故甲山林公司無庸承買云云，不足為採。
  2.又系爭21戶違約承買戶二分之一部分，原係僑果公司出售予
    甲山林公司，故僑果公司主張就系爭21承買戶違約而沒收之
    價款二分之一，應自甲山林公司所給付之價款扣減，為有理
    由。而僑果公司主張應扣減其已沒收承買戶價款918萬元，
    如附表所示，惟為甲山林公司、甲○○所否認，並抗辯稱僑
    果公司應沒收承買戶已繳全部價金，但僑果公司就部分承買
    戶僅沒收部分價金而解除契約，其不利益不應由甲山林公司
    承受等語。綜觀系爭合約就此並未約定，惟依系爭合約第13
    條第2項約定系爭建物對外銷售之權利，僑果公司、甲山林
    公司各二分之一，是以僑果公司沒收承買戶之違約金二分之
    一，應由甲山林公司所得，而僑果公司沒收承買戶違約金多
    寡，悠關甲山林公司權益，是以僑果公司為沒收時，自應詢
    及甲山林公司，詎僑果公司未為此舉，逕自決定沒收之價款
    數額，則其不利益自應由僑果公司自行吸收。參酌兩造嗣訂
    立之補充協議約定：「……截至本市場地下室完工收款前，
    凡本約承購戶有退屋或退票等解約情事發生時，乙方同意以
    扣除沒收款後之實際銷售額向甲方承購房屋，例如承購戶繳
    款至10%時，發生退屋或退票解約情事時，乙方以實際銷售
    額90%向甲方承購房屋；承購戶繳款至12%時，發生退屋或退
    款解約情事時，乙方以實際銷售額88%向甲方承購房屋。」
    ，依其約定意旨即於地下室完工繳款前，承購戶有繳款至10
    %，發生退票屋或退票時，甲山林公司以實際銷售額90%向僑
    果公司承購系爭建物，承購戶繳款至12%時，發生退屋或退
    款解約情事時，甲山林公司以實際銷售額88%向僑果公司買
    受系爭建物。僑果公司、甲山林公司已內涵在地下室完工繳
    款前應全額沒收承買戶已繳價金之意思至明。則僑果公司就
    系爭21承買戶在地下室完工收款前違約之沒收款項既應全額
    沒收，僑果公司扣減前揭買賣價金，自以於地下室完工前收
    款已繳價金之違約金為據。而僑果公司復未能證明其何以未
    沒收承買戶已繳之全部款項，斷難徒憑僑果公司嗣後援引違
    約金過高者，法院得依民法第252條規定權衡事理酌減為由
    ，而由僑果公司酌情定沒收承買戶違約金額。甲山林公司、
    甲○○抗辯稱僑果公司應全額沒收已繳納之款項部分，應可
    採信。至甲山林公司另抗辯稱附表編號3、4、5、8、9、1 0
    、12、13、14、15、16、17、18、19、20、21部分，依僑果
    公司簽立之發票所示該承買戶已繳之價款較附表記載繳納價
    金為多，故僑果公司應全額沒收該已繳2,514萬元之價金云
    云（詳如本院更(一)卷(一)第171頁)。惟僑果公司就該部分之發
    票已另簽立退出或折讓證明單，且經財政部台北市國稅局中
    南稽徵所96年9月4日財北國稅中南營業二字第0960215369號
    函復折讓單為真，已如前述，參酌僑果公司依補充協議得扣
    減承買戶已繳納之價款以地下室完工前所繳之價金為限，而
    依僑果公司提出系爭大樓買賣定型化契約所示（見本院更(一)
    卷(三)第22頁反面)，承買戶自繳納訂金至地下室完成時所繳
    納價金約為總價款17%(訂金、簽約金、開工款、地下室完成
    應繳總價款3%、7%、2%、5%)。而審酌僑果公司陳明系爭21
    戶承買戶已繳之價金如附表所示均超過總價款17%，且甲山
    林公司、甲○○抗辯稱僑果公司應沒收編號3、4、5、9、14
    、15、18、19、20、21部分，係契約所載之全部價金，此部
    分要求僑果公司全部沒收價金，就承買戶而言，不僅過苛，
    且與事理不符，因此僑果公司主張系爭21戶承買戶已繳之價
    金1,119萬元，應可採信。甲山林公司、甲○○前揭抗辯，
    不足為採。
  (四)甲山林公司、甲○○應負金額為何？
  1.系爭21承買戶經僑果公司解除契約者，其總坪數為124.06坪
    ，詳如附表所示，此為甲山林公司、甲○○所不爭執（見原
    審卷第497頁反面、本院更(一)卷(一)第10頁），則依13條第2項
    約定，甲山林公司應買受其應有部分二分之一即62.03坪，
    並依系爭合約第2條第2項約定每坪價金26萬2,500元計算結
    果，僑果公司得請求甲山林公司給付價金1,628萬2,875元（
    262,500X62.03=16,282,875)。至系爭21承買戶因違約應沒
    其已繳納之價款1,119萬元，甲山林公司、甲○○抗辯應予
    扣減其二分之一即559萬5,000元（11,190,000/2=5,595,000
    )，亦屬有據，則僑果公司請求甲山林公司給付買賣價金1,0
    68萬7,875元（16,282,875-5,595,000=10,687,875)部分，
    為有理由，應予准許，逾此範圍請求，不應准許。
  2.甲山林公司、甲○○雖抗辯稱：系爭承買戶依約係分期繳納
    價金，而僑果公司訴請一次給付，亦屬無據云云。惟甲山林
    公司、甲○○未能證明依系爭合約或預定買賣契約其就承買
    之系爭建物有何分期給付之利益，且系爭建物已建妥，並已
    使用在案，此為甲山林公司、甲○○所不爭執，依一般買賣
    交易常情，已無分期給付之利益可言。甲山林公司、甲○○
    前揭抗辯，亦屬無據，殊難採信。
  (五)甲山林公司、甲○○主張同時履行抗辯，是否有理由？
  1.按因契約互負債務者，於他方當事人未為對待給付前，得拒
    絕自己之給付。但自己有先為給付之義務者，不在此限。民
    法第264條第1項定有明文。本件依預定買賣契約書第17條約
    定：「乙方依本約各條款確切履行完成，並俟本房屋辦妥產
    權移轉過戶登記後，始由甲方將所有權狀交與乙方」、第12
    條約定「本房屋建造完工，甲方於乙方全部履行左列各項義
    務並將本約交回甲方後，甲方始簽具本約房屋點交證明書交
    付乙方，准許乙方遷入，……」等語。是依前開約定，甲山
    林公司有依買賣契約於給付價金之義務，並俟辦理移轉登記
    後，始由僑果公司將系爭房屋所有權狀交付甲山林公司、始
    得簽具點交證明書准甲山林公司遷入，足見甲山林公司有先
    給付系爭建物價金之義務。揆諸前揭說明，甲山林公司、甲
    ○○抗辯稱其給付系爭建物之價金，應與僑果公司交付系爭
    建物、移轉登記同時履行云云，要屬無據
  2.甲山林公司、甲○○另抗辯稱僑果公司就其所出售之系爭建
    物有室內面積不足、漏水、商場部分未依約成立管理公司暨
    私擅將承購戶所購原規劃為美食街之地下一樓分成二部分出
    租予他人作為撞球館及餐廳使用，則僑果公司於前開瑕疵補
    正前，顯無法點交予甲山林公司管理使用。另僑果公司亦應
    協同向國有財產局辦理建物坐落基地租賃之換約手續之義務
    ；甲山林公司自得行使同時履行抗辯權而拒絕付款云云。惟
    ：
  (1)依預定買賣契約第7條約定：「甲、乙雙方同意本約商場部
    分連同甲方保留二分之一商場(即合江市場地下一層全部商
    場建物部分)共同對外銷售……」等語。是以系爭建物係充
    做商場使用，此為甲山林公司知悉甚明，而系爭建物建造完
    成迄今已超過10餘年，並登記為僑果公司所有，則僑果公司
    就其所有系爭建物規劃為撞球館、餐廳，乃就系爭建物使用
    、收益權之行使，參酌甲山林公司有先給付系爭建物價金之
    義務，已如前述，則於甲山林公司給付價金後，雙方尚須依
    系爭合約第13條第3項第4款約定就未售出部分即系爭21戶部
    分之位置協議之，而約定分管之位置，則甲山林公司在未給
    付系爭建物價金前，指責僑果公司就系爭建物充為撞球館、
    餐廳使用，據以主張無從交付之同時履行抗辯云云，殊無足
    取。
  (2)至甲山林公司、甲○○抗辯稱系爭建物室內面積不足、有漏
    水之瑕疵云云，惟為僑果公司所否認，而甲山林公司、甲○
    ○就室內面積如何不符合契約約定，系爭建物有如何之漏水
    情形，未能舉證以明其實，其空言就此部分主張於僑果公司
    補正前為同時履行抗辯，自無足取。
  (3)又基於雙務契約所生之同時履行抗辯權，如雙方之債務，非
    本於同一雙務契約而發生，縱令該債務在事實上有密切之關
    係，或雙方之債務，雖因同一雙務契約而發生，然一方之給
    付與他方之給付，並非立於對待關係者，均不能發生同時履
    行之抗辯。本件依預定買賣契約第23條特約條款約定：「本
    約相關基地土地產權事宜，乙方已充分瞭解甲方合法租用國
    有財產局土地興建（以()國基租字第2900號及國基租字
    第66號)，另依據國有財產局台財產北三字第81031344號函
    ，俟建物完成後，甲方得協同乙方向國有財產局辦理土地換
    約承租事宜。」細譯該約定意旨，係指甲山林公司承買系爭
    建物後，雙方就系爭建物原租用國有財產部分共同辦理換約
    義務，雖緣基於預定買賣契約所課予之義務，惟該換約義務
    甚或僑果公司未依約成立商場管理公司，與甲山林公司給付
    本件買賣價金之義務，並非立於對待關係，揆諸前開說明，
    甲山林公司、甲○○不得主張同時履行抗辯。
五、綜上所述，僑果公司依據預定買賣契約第3條約定、連帶保
    證之法律關係，訴請甲山林公司、甲○○應連帶給付1,068
    萬7,875元，及加計自起訴狀繕本送達翌日即92年8月26日起
    算之法定遲延利息，為有理由，應予准許。僑果公司逾此所
    為請求部分，即屬無據，應予駁回。兩造陳明准、免供擔保
    假執行宣告，就僑果公司勝訴部分，應予准許。至僑果公司
    敗訴部分，其假執行之聲請亦失所附麗，應予駁回。原審僅
    判命甲山林公司及甲○○連帶給付僑果公司1,033萬2,875元
    及其法定遲延利息，並為假執行之宣告，自有未洽。僑果公
    司上訴意旨請求甲山林公司、甲○○再連帶給付35萬5,000
    元本息，為有理由，應予准許，並由本院予以廢棄改判，如
    主文第二項所示。甲山林公司、甲○○上訴意旨指摘原判決
    此部分不當，為無理由，應予駁回。至上開不應准許部分，
    原審駁回僑果公司請求，要無不合，僑果公司上訴意旨指摘
    原判決此部分不當，求予廢棄改判，亦無理由，應予駁回。
六、本案事證已臻明確，兩造其餘主張、陳述及所提之證據，經
    審酌後認與判決結果不生影響，爰不一一論述，附此敘明。
七、據上論結，僑果公司上訴為一部有理由，一部無理由，甲山
    林公司及甲○○之上訴為無理由，依民事訴訟法第450條、
    第449條第1項、第79條、85條第2項，判決如主文。
中    華    民    國    99    年    3     月    2    日
                    民事第八庭
                        審判長法  官 劉勝吉
                              法  官 連正義
                              法  官 蘇芹英
正本係照原本作成。
如不服本判決，應於收受送達後20日內向本院提出上訴書狀，其
未表明上訴理由者，應於提出上訴後20日內向本院補提理由書狀
（均須按他造當事人之人數附繕本）上訴時應提出委任律師或具
有律師資格之人之委任狀；委任有律師資格者，另應附具律師資
格證書及釋明委任人與受任人有民事訴訟法第466條之1第1項但
書或第2項（詳附註）所定關係之釋明文書影本。

中    華    民    國    99    年    3     月    2     日
                              書記官 林初枝
附註：
民事訴訟法第466條之1（第1項、第2項）：
對於第二審判決上訴，上訴人應委任律師為訴訟代理人。但上訴
人或其他法定代理人具有律師資格者，不在此限。
上訴人之配偶、三親等內之血親、二親等內之姻親，或上訴人為
法人、中央或地方機關時，其所屬專任人員具有律師資格並經法
院認為適當者，亦得為第三審訴訟代理人。

司法院資訊處製作；財團法人民間司法改革基金會備份。
